---
title: "0.Intro"
output: html_notebook
---

# 0. Intro

## 과정명: [Level 3] Data Science 역량강화 심화과정

**강사: 멀티캠퍼스 강선구**

전자 DX Level 3에 출제되는 내용을 중심으로 구성한 고급 데이터 분석 강의입니다.

## 1. 과정의 컨셉

1.  이론과 구현을 하나의 문서로 구성하였습니다.

    이론과 함께 주요 개념을 파이썬 코드로 구현하여 이해도를 높이도록 구성했습니다.

    구현된 내용들은 실기 시험 환경과 동일하고, 실기 시험에서도 그대로 적용할 수 있는 기법들로 구성이 됩니다.

    ▷ 이론 과정에서 나오는 코드들을 이해하면 자연스럽게 실기 시험에서 사용하는 구현들에 익숙해질 수 있습니다.

    단, 코드의 상세한 구동 원리는 강의에서는 직접 언급하지는 않습니다.

    처음 나오는 기법들은 최대한 상세하게 주석을 만들었습니다. 설명이 필요하신 부분은 의견을 부탁드립니다.

2.  Level2의 언급된 내용들은 보다 깊게 다루기도 하고, 단편적인 내용들은 간단히 언급만합니다.

## 2. 선수 지식

-   **DX Level2의 이론 및 Python 기반 데이터 분석 능력**

### 선형 대수 (Linear Algebra)

#### 벡터의 내적

::: {style="border: 1px solid #ddd; padding: 12px; margin-top: 10px;"}
$x = \begin{bmatrix} x_{1} & x_{2} & ... & x_{n} \end{bmatrix}^T$

$y = \begin{bmatrix} y_{1} & y_{2} & ... & y_{n} \end{bmatrix}^T$

\$ x\^T y = \sum\_{i=1}\^n x_i y_i\$
:::

#### 행렬곱

::: {style="border: 1px solid #ddd; padding: 12px; margin-top: 10px;"}
$A = \begin{bmatrix} a_{1,1} & a_{1,2} & \ldots & a_{1, n} \\ a_{2, 1} & a_{2, 1} & \ldots & a_{2, n} \\ \vdots & \vdots & \ddots & \vdots \\ a_{m, 1} & a_{m, 2} & ... & a_{m,n}\end{bmatrix}$, $B = \begin{bmatrix} b_{1,1} & b_{1,2} & \ldots & b_{1, n} \\ b_{2, 1} & b_{2, 1} & \ldots & b_{2, n} \\ \vdots & \vdots & \ddots & \vdots \\ b_{m, 1} & b_{m, 2} & ... & b_{m,n}\end{bmatrix}$

$A^T B = \begin{bmatrix} \sum_{i=1}^na_{1, i}b_{i, 1} & \sum_{i=1}^na_{1, i}b_{i, 2} & \ldots & \sum_{i=1}^na_{1, i}b_{i, m} \\ \sum_{i=1}^na_{2, i}b_{i, 1} & \sum_{i=1}^na_{2, i}b_{i, 2} & \ldots & \sum_{i=1}^na_{2, i}b_{i, m} \\ \vdots & \vdots & \ddots & \vdots \\ \sum_{i=1}^na_{m, i}b_{i, 1} & \sum_{i=1}^na_{m, i}b_{i, 2} & \ldots & \sum_{i=1}^na_{m, i}b_{i, m} \end{bmatrix}$
:::

```{R}
install.packages("readr")
```

## 3. 데이터셋 소개

### Titanic

[Titanic](https://www.kaggle.com/competitions/titanic/data) 탑승객의 생존 유무를 담은 데이터셋 입니다.

| Data        | Description                                 | Dictionary                                     |
|:------------|:--------------------------------------------|:-----------------------------------------------|
| PassengerId | Passenger Id, Index                         |                                                |
| Survived    | Survival                                    | 0 = No, 1 = Yes                                |
| Pclass      | Ticket class                                | 1 = 1st, 2 = 2nd, 3 = 3rd                      |
| Name        | Name                                        |                                                |
| Sex         | Sex                                         |                                                |
| Age         | Age in years                                |                                                |
| Sibsp       | \# of siblings / spouses aboard the Titanic |                                                |
| Parch       | \# of parents / children aboard the Titanic |                                                |
| Ticket      | Ticket number                               |                                                |
| Fare        | Passenger fare                              |                                                |
| Cabin       | Cabin number                                |                                                |
| Embarked    | Port of Embarkation                         | C = Cherbourg, Q = Queenstown, S = Southampton |

다양한 형식의 데이터를 가지고 있으며, 여러 가지 아이디어를 생각하고 시도할 만한 요소가 많게끔 기획된 데이터셋입니다.

```{r}
library(readr)

# 데이터 읽기
df_titanic <- read_csv('../data/titanic.csv', col_types = cols())

# 데이터의 첫 몇 행을 출력
head(df_titanic)
```

### Space titanic

[Space Titanic](https://www.kaggle.com/competitions/spaceship-titanic) 생존자 데이터셋을 모태로하여 미래의 우주 여행선을 주제로 만들어진, 데이터 분석 입문용 데이터셋입니다.

| variable name                                     | description                                                                                                                                                                                                                       |
|---------------------------------------------------|:----------------------------------------------------------------------------------------------------------------------------------------------------------------------------------------------------------------------------------|
| PassengerId                                       | A unique Id for each passenger. Each Id takes the form gggg_pp where gggg indicates a group the passenger is travelling with and pp is their number within the group. People in a group are often family members, but not always. |
| HomePlanet                                        | The planet the passenger departed from, typically their planet of permanent residence.                                                                                                                                            |
| CryoSleep                                         | Indicates whether the passenger elected to be put into suspended animation for the duration of the voyage. Passengers in cryosleep are confined to their cabins.                                                                  |
| Cabin                                             | The cabin number where the passenger is staying. Takes the form deck/num/side, where side can be either P for Port or S for Starboard.                                                                                            |
| Destination                                       | The planet the passenger will be debarking to.                                                                                                                                                                                    |
| Age                                               | The age of the passenger.                                                                                                                                                                                                         |
| VIP                                               | Whether the passenger has paid for special VIP service during the voyage.                                                                                                                                                         |
| RoomService, FoodCourt, ShoppingMall, Spa, VRDeck | Amount the passenger has billed at each of the Spaceship Titanic's many luxury amenities.                                                                                                                                         |
| Name                                              | The first and last names of the passenger.                                                                                                                                                                                        |
| Transported                                       | Whether the passenger was transported to another dimension. This is the target, the column you are trying to predict.                                                                                                             |

Titanic 데이터 보다 생각해볼 요소를 보다 폭넓게 담아 놓은 데이터셋입니다.

```{r}
# 데이터 읽기
df_space <- read_csv('../data/space_titanic.csv', col_types = cols())

# 데이터의 첫 몇 행을 출력
head(df_space)
```

### Wild blueberry

[Wild blueberry](https://data.mendeley.com/datasets/p5hvjzsvn8/1) 야생 블루베리의 수확량을 시뮬레이션한 데이터셋입니다.

| Features             | Unit        | Description                                                                                        |
|:---------------------|:------------|:---------------------------------------------------------------------------------------------------|
| Row#                 |             | Index                                                                                              |
| clonesize            | m2          | The average blueberry clone size in the field                                                      |
| honeybee             | bees/m2/min | Honeybee density in the field                                                                      |
| bumbles              | bees/m2/min | Bumblebee density in the field                                                                     |
| andrena              | bees/m2/min | Andrena bee density in the field                                                                   |
| osmia                | bees/m2/min | Osmia bee density in the field                                                                     |
| MaxOfUpperTRange     | ℃           | The highest record of the upper band daily air temperature during the bloom season                 |
| MinOfUpperTRange     | ℃           | The lowest record of the upper band daily air temperature                                          |
| AverageOfUpperTRange | ℃           | The average of the upper band daily air temperature                                                |
| MaxOfLowerTRange     | ℃           | The highest record of the lower band daily air temperature                                         |
| MinOfLowerTRange     | ℃           | The lowest record of the lower band daily air temperature                                          |
| AverageOfLowerTRange | ℃           | The average of the lower band daily air temperature                                                |
| RainingDays          | Day         | The total number of days during the bloom season, each of which has precipitation larger than zero |
| AverageRainingDays   | Day         | The average of raining days of the entire bloom season                                             |
| fruitset             |             | The amount of fruit per tree                                                                       |
| fruitmass            |             | The mass of a fruit                                                                                |
| seeds                |             | The mass of a seed                                                                                 |
| yield                |             | The amount of yield                                                                                |

간단하게 여러 아이디어를 실험해볼 수 있는 데이터셋입니다.

```{R}
# 데이터 읽기
df_berry <- read_csv('../data/wild_blueberry.csv', col_types = cols())

# 데이터의 첫 몇 행을 출력
head(df_berry)
```

### Abalone

[Abalone](https://archive.ics.uci.edu/dataset/1/abalone) 데이터셋: 전복의 생육 정보 데이터입니다.

| Name     | Data Type  | Meas. | Description                 |
|----------|------------|-------|-----------------------------|
| Sex      | nominal    |       | M, F, and I (infant)        |
| Length   | continuous | mm    | Longest shell measurement   |
| Diameter | continuous | mm    | perpendicular to length     |
| Height   | continuous | mm    | with meat in shell          |
| Whole    | continuous | grams | whole abalone               |
| Shucked  | continuous | grams | weight of meat              |
| Viscera  | continuous | grams | gut weight (after bleeding) |
| Shell    | continuous | grams | after being dried           |
| Rings    | integer    |       | +1.5 gives the age in years |

분류와 회귀 문제 모두를 다루어 볼 수 있는 데이터셋입니다.

```{R}
# 데이터 읽기
df_abalone <- read_csv('../data/abalone.csv', col_types = cols())

# 데이터의 첫 몇 행을 출력
head(df_abalone)
```

### SMS Spam dataset

[Spam](https://archive.ics.uci.edu/dataset/228/sms+spam+collection):SMS 텍스트로 메세지와 Spam 여부를 나타낸 데이터셋입니다.

| Name    | Type   | Description |
|---------|--------|-------------|
| target  | binary | ham or spam |
| message | text   | SMS message |

텍스트를 입력으로 분류를 연습하기 위한 데이터셋입니다.

```{R}
df_spam <- read_tsv('../data/SMSSpamCollection.tsv', col_types = cols())

# 데이터의 첫 몇 행을 출력
head(df_spam)
```

### Gene expression

[유전자 발현](https://www.kaggle.com/datasets/crawford/gene-expression) microarray라는 측정 방법을 사용하여, 급성 골수성 백혈병 환자와 급성 림프구성 백혈병환자를 대상으로 유전자 발현도를 측정한 데이셋입니다.

[원저자 논문, Molecular Classification of Cancer: Class Discovery and Class Prediction by Gene Expression Monitoring](https://www.google.co.kr/url?sa=t&rct=j&q=&esrc=s&source=web&cd=&ved=2ahUKEwiUk_7j6ZWEAxXKlK8BHUkACiYQFnoECCAQAQ&url=https%3A%2F%2Fproteome.gs.washington.edu%2Fclasses%2FGenome372%2FReadings%2FGolub%2520et%2520al%2520Science%25201999.pdf&usg=AOvVaw1RF13kmxmJt8xxhxsx4966&opi=89978449)

해당 데이터는 총 7131개의 컬럼과 72개의 행을 가진 데이터로, 표본의 수보다 속성의 수가 훨씬 많은 데이터셋입니다.

주요 변수 설명

| Name    | Type    | Description                                                      |
|---------|---------|------------------------------------------------------------------|
| patient | integer | patient no                                                       |
| cancer  | binary  | AML: acute myeloid leukemia<br/>ALL:acute lymphoblastic leukemia |
| train   | binary  | 학습 데이터 여부                                                 |

그외 변수는 유전자의 발현도를 정수로 나타낸 변수들 입니다.

데이터 수에 비해서 입력 변수의 수가 많은 데이터셋입니다.

```{R}
df_gene <- read_csv('../data/gene.csv', col_types = cols())

# 데이터의 첫 몇 행을 출력
head(df_gene)
```

### Dinosaur List

[공룡이름 데이터셋](https://www.kaggle.com/datasets/kumazaki98/dinosaur-list)

| Name      | Type    | Description |
|-----------|---------|-------------|
| Name      | string  | 영문 이름   |
| Period    | nominal | 서식 시기   |
| Diet      | nominal | 식성        |
| Country   | nominal | 발견 국가   |
| Name_kr   | string  | 한글 이름   |
| Continent | nominal | 발견 대륙   |

철자 속에 있는 의미를 추출하여 활용해보기 위해 선정한 데이터 입니다.

```{R}

df_dino = read_csv('../data/dino_cleaned.csv', col_types = cols())
head(df_dino)

```

### MoiveLens 100K

[MovieLens 100K](https://grouplens.org/datasets/movielens/100k/)

영화 정보: movies_100k.csv

| Name                            | Type    | Description |
|---------------------------------|---------|-------------|
| movie id                        | integer | 영화 id     |
| movie title                     | string  | 영화 제목   |
| release date                    | string  | 출시 시점   |
| unknown, Action, Adventure, ... | boolean | 장르 여부   |

사용자 정보: users_100k.csv

| Name       | Type    | Description     |
|------------|---------|-----------------|
| user id    | integer | 사용자 id       |
| age        | integer | 나이            |
| gender     | boolean | 성별            |
| occupation | nominal | 직업            |
| zip code   | nominal | 거주지 우편번호 |

평점 이력: ratings_100k.csv

| Name      | Type    | Description          |
|-----------|---------|----------------------|
| user id   | integer | 사용자 id            |
| item id   | integer | 영화 id              |
| rating    | integer | 평점                 |
| timestamp | integer | 평점 시점, timestamp |

카디날리티가 큰 범주형 데이터를 지닌 데이터 셋입니다.

```{R}

df_movie = read_csv('../data/movies_100k.csv', col_types = cols())
head(df_movie)

```

```{R}

df_user = read_csv('../data/users_100k.csv', col_types = cols())
head(df_user)
```

```{R}

df_ratings = read_csv('../data/ratings_100k.csv', col_types = cols())
head(df_ratings)

```
