---
title: "2-6. 범주형 자료 분석, 상관 분석"
output: html_notebook
---

# 2-6-1 범주형 자료 분석

## 0. 데이터셋 소개

### Titanic

[Titanic](https://www.kaggle.com/competitions/titanic/data) 탑승객의 생존 유무를 담은 데이터셋 입니다.

| Data        | Dictionary                                  | Key                                            |
|:----------------|:-------------------------------------|:----------------|
| PassengerId | Passenger Id                                | Index                                          |
| Survived    | Survival                                    | 0 = No, 1 = Yes                                |
| Pclass      | Ticket class                                | 1 = 1st, 2 = 2nd, 3 = 3rd                      |
| Name        | Name                                        |                                                |
| Sex         | Sex                                         |                                                |
| Age         | Age in years                                |                                                |
| Sibsp       | \# of siblings / spouses aboard the Titanic |                                                |
| Parch       | \# of parents / children aboard the Titanic |                                                |
| Ticket      | Ticket number                               |                                                |
| Fare        | Passenger fare                              |                                                |
| Cabin       | Cabin number                                |                                                |
| Embarked    | Port of Embarkation                         | C = Cherbourg, Q = Queenstown, S = Southampton |

다양한 형식의 데이터를 가지고 있으며, 여러 가지 아이디어를 생각하고 시도할 만한 요소가 많게끔 기획된 데이터셋입니다.

```{r}
library(readr)
get_mode <- function(v) {
  tbl <- table(na.omit(v))
  names(tbl)[which.max(tbl)]
}

df_titanic <- read_csv('../data/titanic.csv', col_types = cols())
# Embarked는 최빈값으로 결측을 처리합니다.
df_titanic <- df_titanic %>%
  mutate(Embarked = ifelse(is.na(Embarked), get_mode(df_titanic$Embarked), Embarked))
```

## 1. 카이제곱 검정(Chi-Squared Test)

### 카이제곱 적합성 검정

k개의 범주를 지닌 범주형 변수의 범주들의 출현 확률을 $p_i, i = 1, ... k$ 라고 할 때,

> $H_0$: 주어진 범주의 출현 확률 $p_1, ... p_k$는 사실이다.
>
> $H_1$: 주어진 범주의 출현 확률 $p_1, ... p_k$는 사실이 아니다.

즉, 귀무가설에서 범주들의 확률이 적합한지를 확인하는 검정입니다.

**증거의 확률 분포 및 통계량**

$H_0$이 맞다면,

> 표집에서 측정한 빈도가 $X_1, ... X_k$ 라고 한다면,
>
> $E(X_1), ... E(X_k) = np_i, ... , np_k$ 가 됩니다.

$X^2 = \sum_{i=1}^k\frac{\left(X_i - np_i\right)^2}{np_i} \sim \chi^2(k - 1)$

$\chi^2$ 분포의 자유도는 $\sum_{i=1}^{k}p_i = 1$에서 k의 확률 변수중 하나 가 고정이 되어 k - 1이됩니다.

차이가 커질 수록, 대립 가설에 가까울 수록 $X_i$와 $np_i$ 의 오차가 커지게 됩니다.

따라서, 카이제곱 적합성 검정은 우측 꼬리 검정입니다.

**[Ex.1]**

::: {style="border: 1px solid #ddd; padding: 12px; margin-top: 10px"}
df_titanic 에서 성별(Sex)의 비율이 아래와 같은지.

| Sex    | p   |
|--------|-----|
| male   | 0.5 |
| female | 0.5 |

검정해 보세요.
:::

```{r}
# 데이터 크기 확인
n <- nrow(df_titanic)

# 기대값 계산
np <- c(male = 0.5 * n, female = 0.5 * n)

# 관측값 계산
observed <- table(df_titanic$Sex)

# 카이제곱 검정통계량 계산
Chi2 <- sum((observed - np)^2 / np)

# p-value 계산
pvalue <- pchisq(Chi2, df = length(np) - 1, lower.tail = FALSE)

# 결과 출력
cat("검정통계량(Chi2):", Chi2, ", pvalue:", pvalue, "\n")
```

## 2. 카이제곱 독립성/동질성 검정

(A, B) 은 짝(pair)으로 된 확률 변수입니다.

기상 데이터를 예를 들자면

| A-날씨 | B-바람 방향 |
|--------|-------------|
| 맑음   | 동          |
| 흐림   | 서          |
| 맑음   | 동          |
| 흐림   | 서          |
| 비     | 남          |
| ...    | ...         |

$H_0$: A의 범주와 상관없이 B의 분포는 같다.

$H_1$: A의 범주에 따라 B의 분포는 다르다.

독립성/동질성 검정은 위 가설을 바라보는 관점에 따른 해석이 다릅니다.

### 독립성 검정

$H_0$: A와 B는 독립이다. (연관성이 없다)

$H_1$: A와 B는 독립이 아니다. (연관성이 있다.)

### 동질성 검정

$H_0$: A의 범주에 따른 B의 성질은 동일하다.

$H_1$: A의 범주에 따른 B의 성질은 동일하지 않다.

**증거의 확률 분포 및 통계량**

$H_0$이 맞다면,

> A와 B는 독립입니다.

따라서,

> A의 범주의 확률이 $p_{A_1}, ..., p_{A_n}$, $\sum_{i=1}^np_{A_i} = 1$ (n: 변수 A의 범주 수)
>
> B의 범주의 확률이 $p_{B_1}, ..., p_{B_m}$, $\sum_{i=1}^mp_{B_i} = 1$ (m: 변수 B의 범주 수)

이라면

> $p_{i,j} = p_{A_i}p_{B_j}$ 가 됩니다. $p_{i,j}$: $A_i$이고 $B_j$일 확률

$p_{A_1}, ..., p_{A_n} = \hat{p}_{A_1}, ..., \hat{p}_{A_n}$

$p_{B_1}, ..., p_{B_m} = \hat{p}_{B_1}, ..., \hat{p}_{B_m}$

라고 가정하면,

$X_{i,j}$는 $A_i$와 $B_j$의 빈도일 때

> $E(X_{i,j}) = N\hat{{p}_{i, j}}$ (N: 전체 표본수)

아래와 같이 적합성 검정과 같은 통계량을 만듭니다.

> $X^2 = \sum_{i=1}^k\frac{\left(X_{i,j} - N\hat{{p}_{i,j}}\right)^2}{N\hat{p}_{i,j}} \sim \chi^2((n - 1)×(m - 1))$

**[Ex.2]**

::: {style="border: 1px solid #ddd; padding: 12px; margin-top: 10px"}
df_titanic 에서 Survived와 Embarked가 독립인지 카이제곱 독립성 검정으로 검정해봅니다.
:::

```{r}
# 교차표 생성
O_conti <- table(df_titanic$Survived, df_titanic$Embarked)

# 결과 출력
print(O_conti)
```

```{r}
df_titanic %>%
  count(Survived) %>%
  rename(val = n)
```

```{r}
df_titanic %>%
  count(Embarked) %>%
  mutate(val = n / sum(n)) %>%
  select(Embarked, val)
```

```{r}
# Survived와 Embarked의 값 계산
survived_counts <- df_titanic %>%
  count(Survived) %>%
  rename(val = n)

embarked_counts <- df_titanic %>%
  count(Embarked) %>%
  mutate(val = n / sum(n)) %>%
  select(Embarked, val)

# 예상 빈도수 계산
E_conti <- as.matrix(survived_counts %>% select(val)) %*% t(as.matrix(embarked_counts %>% select(val)))
E_conti
```

```{r}
# 카이제곱 검정통계량 계산
Chi2 <- sum((O_conti - E_conti)^2 / E_conti)

# 자유도 계산
df <- (n_distinct(df_titanic$Survived) - 1) * (n_distinct(df_titanic$Embarked) - 1)

# p-value 계산
pvalue <- pchisq(Chi2, df = df, lower.tail = FALSE)

# 결과 출력
cat("검정통계량(Chi2):", Chi2, ", pvalue:", pvalue, "\n")
```

```{r}
# chi-squared 독립성 검정 수행
test_result <- chisq.test(O_conti)

# 결과 출력
test_result
```

# 2-6-2 상관 분석(Correlation Analysis)

## 1. 피어슨(Pearson) 상관계수

(X, Y)는 짝(pair)으로 된 확률 변수입니다.

X, Y 가 정규분포를 따른다고 가정할 때, 서로 연관성을 분석하기 위해 많이 사용 됩니다.

피어슨 상관계수는 다음과 같습니다.

> $\rho_{X,Y}=\frac{cov(X,Y)}{\sigma_X\sigma_Y}$

> $\rho_{X,Y}= \frac{E[XY] - E[X]E[Y]}{\sqrt{E[X^2] - E[X]^2}\sqrt{E[Y^2] - E[Y]^2}}$

입니다.

$-1 \le \rho_{X,Y} \le 1$

$\rho_{X,Y}$를 이용한 상관 관계 분석

$H_0: \rho_{X,Y} = 0$

$H_1: \rho_{X,Y} ≠ 0$

**확률 분포 및 검정 통계량**

$r_{xy}=\frac{\sum_{i=1}^n(x_i - \bar{x})(y_i - \bar{y})}{\sqrt{\sum_{i=1}^n(x_i - \bar{x})^2}\sqrt{\sum_{i=1}^n(y_i - \bar{y})^2}}$

$r_{xy}=\frac{1}{n - 1}\sum_{i=1}^n\left(\frac{x_i - \bar{x}}{s_x}\right)\left(\frac{y_i - \bar{y}}{s_y}\right)$

> $t = \sqrt{n - 2}\frac{r_{X,Y}}{\sqrt{1 - r_{X,Y}^2}} \sim t(n - 2)$

**[Ex.3]**

::: {style="border: 1px solid #ddd; padding: 12px; margin-top: 10px"}
df_titanic 에서 Age 와 Fare의 피어슨 상관계수를 구해봅니다. 둘 중에 하나라도 결측인 경우는 제외 합니다.
:::

```{r}
# 산점도 그리기
ggplot(df_titanic, aes(x = Age, y = Fare)) +
  geom_point(alpha = 0.3) +
  labs(x = "Age", y = "Fare") +
  theme_minimal()
```

```{r}
# Age와 Fare 열의 NA가 아닌 행만 선택하여 새로운 데이터 프레임 생성
df_corr <- df_titanic %>%
  filter(!is.na(Age) & !is.na(Fare)) %>%
  select(Age, Fare)

# 결과 출력
head(df_corr)
```

```{r}
# 상관계수 계산
n <- nrow(df_corr)
df_corr_scaled <- df_corr %>%
  mutate(across(everything(), ~ (. - mean(.)) / sd(.)))
r_xy <- sum(df_corr_scaled$Age * df_corr_scaled$Fare) / (n - 1)

# 결과 출력
r_xy
```

```{r}
# 검정통계량 계산
t_stat <- -abs(sqrt(n - 2) * r_xy / sqrt(1 - r_xy^2))

# p-value 계산
pvalue <- pt(t_stat, df = n - 2) * 2

# 결과 출력
cat("검정통계량(t):", t_stat, ", pvalue:", pvalue, "\n")
```

```{r}
# 피어슨 상관계수 및 p-value 계산
cor_test_result <- cor.test(df_corr$Age, df_corr$Fare, method = "pearson")

# 결과 출력
cor_test_result
```

## 2. 스피어만(Spearman) 상관계수

(X, Y)는 짝(pair)으로 된 확률 변수입니다.

X, Y가 정규분포에서 심하게 벗어나는 상황에서 상관관계를 측정합니다.

X와 Y의 순위 변수를 R(X), R(Y)로 하면

> $\rho_{R(X),R(Y)}=\frac{cov(R(X),R(Y))}{\sigma_{R(X)}\sigma_{R(Y)}}$

**[Ex.4]**

::: {style="border: 1px solid #ddd; padding: 12px; margin-top: 10px"}
df_titanic 에서 Age 와 Fare의 스피어만 상관계수를 구해봅니다. 둘 중에 하나라도 결측인 경우는 제외 합니다.
:::

```{r}
# 순위 변환 및 순위 상관계수 계산
df_corr_ranked <- df_corr %>%
  mutate(across(everything(), rank)) %>%
  mutate(across(everything(), ~ (. - mean(.)) / sd(.)))

n <- nrow(df_corr_ranked)
r_xy <- sum(df_corr_ranked$Age * df_corr_ranked$Fare) / (n - 1)

# 결과 출력
r_xy
```

```{r}
# 검정통계량 계산
t_stat <- -abs(sqrt(n - 2) * r_xy / sqrt(1 - r_xy^2))

# p-value 계산
pvalue <- pt(t_stat, df = n - 2) * 2

# 결과 출력
cat("검정통계량(t):", t_stat, ", pvalue:", pvalue, "\n")
```

```{r}
# 스피어만 상관계수 및 p-value 계산
spearman_test_result <- cor.test(df_corr$Age, df_corr$Fare, method = "spearman")

# 결과 출력
spearman_test_result
```

## 3. 켄달(Kendall) 순위상관계수

(X, Y)은 짝(pair)으로 된 확률 변수입니다.

모든 표본들의 짝(pair))에 대해서 X의 대소관계와 Y의 대소관계가 일치하면 Concordant, 그렇지 않으면 Discordant라고 합니다.

$\tau = \frac{C - D}{C + D}$, C: Concordant의 수, D: Disccordant의 수

$\tau$를 이용한 상관 관계 분석

$H_0$: X, Y는 서로 독립

$H_1$: X, Y는 서로 독립이 아니다.

대표본일 경우,

$\tau = \frac{C - D}{C + D} \sim N(0, \sqrt{\frac{2(2n + 5)}{9n(n-1)}})$

**[Ex.5]**

::: {style="border: 1px solid #ddd; padding: 12px; margin-top: 10px"}
df_titanic 에서 Age 와 Fare의 켄달(Kendall) 상관계수를 구해봅니다. 둘 중에 하나라도 결측인 경우는 제외하고,

중복된 값은 한 건만 남기고 제외합니다.
:::

```{r}
# 인덱스 생성
df_corr <- df_corr %>%
  mutate(index = row_number())

# 두 요소 간의 조합 생성
combinations <- as.data.frame(t(combn(df_corr$index, 2)))
colnames(combinations) <- c("A", "B")

# Age 및 Fare 값 매핑
df_kendall_stat <- combinations %>%
  left_join(df_corr %>% select(index, Age_A = Age, Fare_A = Fare), by = c("A" = "index")) %>%
  left_join(df_corr %>% select(index, Age_B = Age, Fare_B = Fare), by = c("B" = "index"))

# 결과 출력
print(df_kendall_stat)
```

```{r}
# C 및 D 계산
n <- nrow(df_kendall_stat)
C <- sum((df_kendall_stat$Age_A - df_kendall_stat$Age_B) * (df_kendall_stat$Fare_A - df_kendall_stat$Fare_B) > 0)
D <- sum((df_kendall_stat$Age_A - df_kendall_stat$Age_B) * (df_kendall_stat$Fare_A - df_kendall_stat$Fare_B) < 0)

# Kendall's tau 계산
tau <- (C - D) / (C + D)

# 결과 출력
tau
```

```{r}
# 켄달의 tau 상관계수 및 p-value 계산
kendall_test_result <- cor.test(df_corr$Age, df_corr$Fare, method = "kendall")

# 결과 출력
kendall_test_result
```

동점인 경우를 처리 방벙에 따라 약간의 차이가 날 수 있습니다.
